臺灣高等法院高雄分院刑事判決
111年度金上訴字第281號
上  訴  人  
即  被  告  蔡平  


選任辯護人  林武璋律師（法扶律師）
上列上訴人因洗錢防制法等案件，不服臺灣高雄地方法院111年
度審金訴字第209號中華民國111年6月14日第一審判決（起訴案
號：臺灣高雄地方檢察署111年度偵字第3080號），提起上訴，
本院判決如下：
    主  文
上訴駁回。
蔡平緩刑貳年，並應於緩刑期間內接受法治教育伍場次，及依附
件調解筆錄之內容履行尚未完成之賠償義務。緩刑期間付保護管
束。
    理  由
一、程序事項：
　㈠刑事訴訟法第348條第3項規定：「上訴得明示僅就判決之刑
    、沒收或保安處分一部為之」，其立法理由指出：「為尊重
    當事人設定攻防之範圍，並減輕上訴審審理之負擔，容許上
    訴權人僅針對刑、沒收或保安處分一部提起上訴，其未表明
    上訴之認定犯罪事實部分，則不在第二審之審判範圍。如為
    數罪併罰之案件，亦得僅針對各罪之刑、沒收、保安處分或
    對併罰所定之應執行刑、沒收、保安處分，提起上訴，其效
    力不及於原審所認定之各犯罪事實，此部分犯罪事實不在上
    訴審審查範圍」。是科刑事項已可不隨同其犯罪事實而單獨
    成為上訴之標的，且上訴人明示僅就科刑事項上訴時，第二
    審法院即不再就原審法院所認定之犯罪事實為審查，而應以
    原審法院所認定之犯罪事實，作為論認原審量刑妥適與否的
    判斷基礎。　
　㈡本件上訴人即被告蔡平（下稱被告）於本院已明示係針對原
    判決量刑部分上訴（見本院卷第46頁），依據前述說明，本
    院僅就原審判決關於量刑妥適與否進行審理，至於原審判決
    其他部分，則非本院審查範圍。
二、本案據以審查量刑妥適與否之原審所認定之犯罪事實、所犯
    罪名、宣告刑：
  ㈠原審認定之犯罪事實：
　 ⑴被告於民國110年6月間，因申辦合作金庫銀行000-00000000
    00000號帳戶涉嫌詐欺及洗錢等案件（起訴書記載為000-000
    000000000號帳戶，所涉詐欺等案件另案偵辦中）。其因上
    開帳戶提供他人使用受列警示，應知悉將金融機構帳戶提供
    給不明人士使用，可能遭他人作為詐欺等財產犯罪所得財物
    匯入及提領之工具，進而可能幫助掩飾或隱匿他人實施詐欺
    等財產犯罪所得財物之用，仍與真實姓名年籍不詳之名為「
    JAMES」之成年人聯繫（無證據證明蔡平知悉「JAMES」所屬
    詐欺集團內尚有其他第3名以上之成員），與「JAMES」共同
    意圖為自己不法之所有，基於詐欺取財及掩飾、隱匿詐欺犯
    罪所得之來源、去向及所在而洗錢之犯意聯絡，於110年9月
    間，向孫麗娟（經檢察官另行通緝）取得申辦華南商業銀行
    000-000000000000號帳戶（下稱華南帳戶）存摺、提款卡及
    密碼，將該帳戶提供予「JAMES」所屬詐欺集團（下稱本案
    詐欺集團）使用。
  ⑵本案詐欺集團取得華南帳戶後，以附表所示方式詐騙黃怡柔
    ，致其陷於錯誤，於附表所示時間，接續匯款附表所示之金
    額至上開華南帳戶內，金額共計新臺幣（下同）23萬5,700
    元，並隨即遭被告提領，再依「JAMES」指示購買虛擬貨幣
    ，將款項匯出予本案詐欺集團指定電子錢包。
  ㈡所犯罪名：　
　⑴依洗錢防制法規定，倘行為人意圖掩飾或隱匿特定犯罪所得
    來源，而將特定犯罪所得直接消費處分，甚或交予其他共同
    正犯，而由共同正犯以虛假交易外觀掩飾不法金流移動，難
    認單純犯罪後處分贓物之行為，應仍構成洗錢防制法第2條
    第1或2款之洗錢行為（最高法院108年度台上字第1744號判
    決意旨參照）。又刑法第339條第1項詐欺取財罪及第339條
    之4第1項之加重詐欺取財罪，各屬洗錢防制法第3條第1款、
    第2款所定之特定犯罪。依洗錢防制法第2條之規定：「本法
    所稱洗錢，指下列行為：一、意圖掩飾或隱匿特定犯罪所得
    來源，或使他人逃避刑事追訴，而移轉或變更特定犯罪所得
    。二、掩飾或隱匿特定犯罪所得之本質、來源、去向、所在
    、所有權、處分權或其他權益者。三、收受、持有或使用他
    人之特定犯罪所得。」；倘行為人意圖掩飾或隱匿特定犯罪
    所得來源，而將特定犯罪所得直接消費處分，甚或交予其他
    共同正犯，而由共同正犯以虛假交易外觀掩飾不法金流移動
    ，即難認單純犯罪後處分贓物之行為，仍應構成洗錢防制法
    第2條第1款、第2款之洗錢行為（最高法院108年度台上字第
    1744號判決意旨參照）。本案告訴人黃怡柔將款項匯至華南
    帳戶，由被告提領後，將其提領款項依「JAMES」指示購買
    虛擬貨幣，將款項匯出予本案詐欺集團指定電子錢包，其行
    為已然製造金流斷點，並將致無從追查詐欺所得款項之流向
    。被告既與本案詐欺集團成員「JAMES」為共同正犯關係，
    可認被告所為亦構成洗錢行為。
　⑵核被告所為，係犯刑法第339條第1項之詐欺取財罪、洗錢防
    制法第14條第1項之一般洗錢罪。被告雖非實際上對告訴人
    實施詐欺行為者，然被告依「JAMES」指示，將告訴人受騙
    款項，提領後再匯款轉交本案詐欺集團之其他成年成員，被
    告與「JAMES」間，在詐欺取財及洗錢合同意思範圍內，互
    相利用他人行為，分擔實行，共同達成詐欺及洗錢目的，而
    有犯意聯絡與行為分擔，應依刑法第28條規定，論以共同正
    犯。
　⑶被告所犯詐欺取財、一般洗錢等犯行，各有部分合致，且犯
    罪目的單一，依一般社會通念，自應評價為一罪方符合刑罰
    公平原則，應依刑法第55條想像競合犯之規定，從其中法定
    刑較重之一般洗錢罪處斷。  　
 ㈢刑罰減輕事由：　
   洗錢防制法第16條第2項規定：「犯前2條之罪，在偵查或審
   判中自白者，減輕其刑」。本件被告就其所犯洗錢防制法，
   於偵查及原審法院審理時均自白不諱（見偵卷第23至24頁、
   原審卷第29頁），應依洗錢防制法第16條第2項規定減輕其刑
   。
三、原審之量刑審酌及宣告刑：　　
    原審審酌被告於網路上交友，不思判斷網路上交友話術之真
    偽，心存僥倖而成為提領詐欺款項之車手，並將詐欺款項轉
    換為虛擬貨幣匯出，製造金流斷點，致使檢警機關難以追查
    上游，無視政府一再宣示掃蕩詐欺集團之決心，造成告訴人
    財產損失，至今未能稍加填補告訴人所受之損害、就從一重
    處斷罪及詐欺取財罪均坦承犯行，犯後態度尚可，犯罪之手
    段，並考量其自陳之智識程度及家庭生活經濟狀況等一切情
    狀（涉及隱私，不予揭露，詳見原審卷第53頁），量處有期
    徒刑5月，併科罰金新台幣4萬元，並就罰金刑部分諭知易服
    勞役，以新台幣1000元折算1日。經核原判決量刑並無不當
    ，被告上訴意旨指摘原判決量刑不當，為無理由，其上訴應
    予駁回。　 
四、緩刑宣告部分：
　  被告先前不曾因為犯罪而被判刑，有其前案紀錄表在卷可憑
    ，犯後復已與告訴人達成和解，賠償部分損害，告訴人亦具
    狀表示給予緩刑宣告，有刑事陳述狀在卷可憑，被告經此偵
    審程序當知警愓，應無再犯之虞，本院認對其所宣告之刑以
    暫不執行為適當，爰宣告緩刑2年，以啟自新。惟為加強被
    告之法治觀念，使其於緩刑期間內能深知警惕，避免再度犯
    罪，以收緩刑後效，爰依刑法第74條第2項第8款規定，併命
    被告於緩刑期間內，接受法治教育課程5場次，及附件調解
    筆錄之內容履行其賠償義務，並依刑法第93條第1項第2款規
    定，諭知緩刑期間付保護管束。倘被告違反上開所應負擔之
    事項且情節重大者，足認原宣告之緩刑難收其預期效果，而
    有執行刑罰之必要者，檢察官得依刑事訴訟法第476條、刑
    法第75條之1第1項第4款規定，聲請撤銷本案緩刑之宣告，
    併此敘明。
據上論結，應依刑事訴訟法第368條，判決如主文。
本案經檢察官余彬誠提起公訴，檢察官許怡萍到庭執行職務。
中　　華　　民　　國　　111 　年　　10　　月　　27　　日
                  刑事第四庭    審判長法  官  黃建榮　　
                                      法  官  陳君杰
                                      法  官  李嘉興
以上正本證明與原本無異。
如不服本判決應於收受本判決後20日內向本院提出上訴書狀，其
未敘述上訴理由者，並得於提起上訴後20日內向本院補提理由書
狀（均須按他造當事人之人數附繕本）「切勿逕送上級法院」。
中　　華　　民　　國　　111 　年　　10　　月　　27　　日
　　　　　　　　　　　　　　　　　　　書記官　賴梅琴　　
附錄本案論罪科刑法條：
刑法第339條第1項
意圖為自己或第三人不法之所有，以詐術使人將本人或第三人之
物交付者，處5年以下有期徒刑、拘役或科或併科50萬元以下罰
金。
洗錢防制法第14條第1項
有第二條各款所列洗錢行為者，處7年以下有期徒刑，併科新臺幣5百萬元以下罰金。　　　　　　　　　　　　　　　　　　
附表：
被害人 詐騙手法 匯款時間 匯款金額 (新臺幣) 提領時間 提領金額 提領人 告訴人黃怡柔  詐騙集團成員於交友軟體「HelloTalk」認識黃怡柔，後互留LINE作為聯絡方式，謊稱為在紐約定居之韓國人，因參加珠寶展認識在臺灣客人，對方欲向其購買珠寶，希望在臺之黃怡柔可以先代為收受珠寶，後再稱必須支付款項，否則寄送貨物會遺失，拜託黃怡柔可以代為支付款項云云，黃怡柔不疑有他，照其指示為匯款至孫麗娟前述帳戶。後均無貨品送達，黃怡柔方悉受騙。 110年9月30日3時45分、46分許  5萬元、5700元 110年9月30日7時37分、44分、45分許 3萬元、2萬元、5000元 蔡平   110年9月30日14時10分許        18萬元 110年9月30日15時35分許 18萬元